【裁判字號】    99,重訴,31
【裁判日期】    990714
【裁判案由】    返還土地等
【裁判全文】
臺灣彰化地方法院民事判決  99年度重訴字第31號
原      告  己○○
訴訟代理人  戊○○
被      告  庚○○
上列當事人間請求返還土地等事件，本院於民國99年6月23日言
詞辯論終結，茲判決如下：
    主      文
原告之訴駁回。
訴訟費用由原告負擔。
    事實及理由
一、按訴訟標的之撤回，係表示不請求法院就已提起之訴為判決
    之意思。故於訴訟標的之撤回，因請求已不存在，法院毋庸
    為裁判（最高法院64年台上字第149號判例要旨參照）。經
    查：原告原起訴請求被告應遷讓返還下述土地及房屋，並應
    給付歷年所欠地價稅、租金及水電費等合計新台幣（下同）
    640,120元予原告；嗣於民國99年3月24日訊問程序陳明請求
    被告應將下述房屋遷讓返還原告，並將下述土地返還原告及
    其他共有人；又於99年4月14日具狀請求被告應遷讓返還下
    述房地外，並給付歷年所欠地價稅、水電費及房屋修繕費等
    合計65萬6千元予原告；繼於99年5月19日言詞辯論期日陳明
    被告應將下述房地遷讓返還原告；復於99年6月2日具狀請求
    被告應遷讓返還下述房地予原告；另於本院99年6月23日言
    詞辯論期日再次聲明陳述同前，即請求被告應將下述房地遷
    讓返還原告等語。據此，足認原告已於言詞辯論終結前，已
    撤回金錢請求，被告就此亦無異議，是本院就該已撤回之訴
    毋庸裁判，而僅須就遷讓返還之訴部分為實體裁判，合先敘
    明。
二、原告主張：
  (一)坐落彰化縣竹塘鄉○○段22地號（重測前竹塘段2132地號）
    土地（下稱系爭土地）為原告與其他共有人共有，其上建物
    即如附圖所示編號A部分面積182.66平方公尺之磚造石綿瓦
    頂一層建物、編號B面積6.5平方公尺之鐵架造雨遮、編號C
    面積13平方公尺之磚造一層建物、編號D面積68平方公尺之
    石綿瓦造雨遮建物（下稱系爭房屋，與系爭土地合稱系爭房
    地）為原告所有，竟遭被告無權占有。
  (二)被告占用系爭房地迄今約20年左右，未曾支付任何賦稅、租
    金、修繕費及水電費等，雖經原告多次要求被告共同分擔，
    均未獲置理。
  (三)系爭土地係原告與兩造之父蔡萬戶共同出資購買，系爭房屋
    則由蔡萬戶出資興建，惟以原告為起造人，向彰化縣政府建
    設局申請建造執照為農舍用途，未編定門牌號碼，位置坐落
    於門牌彰化縣竹塘鄉○○路○段214號旁。
  (四)蔡萬戶因考量家中人口眾多，原住處不敷居住使用，始同意
    被告及其配偶暫時居住使用系爭房地，雖未約定返還日期，
    惟因當時由蔡萬戶當家作主，原告未表示反對意見。
  (五)蔡萬戶書立鬮分契約書（下稱系爭鬮分契約）作為分產依據
    ，依該契約書可知，系爭土地應歸原告所有，並已登記在原
    告名下。
  (六)蔡萬戶結束碾米廠經營後，將系爭土地上倉庫隔間出租，其
    死後則由原告接管，該租金收益純屬個人權利，與本件無涉
    。
  (七)被告較原告分得更多家產，竟未恪盡孝道，亦未盡扶養照顧
    責任，更屢次要求重新分配家產。
  (八)被告名下尚有多筆房產可供其居住使用，自應令其遷讓返還
    系爭房地。
  (九)從而，被告確屬無權占有系爭房地，爰本於所有人物上請求
    權之法律關係，請求被告應遷讓返還系爭房地等語。
三、被告辯稱：
  (一)兩造之父蔡萬戶考量其子皆已成年，為防已出嫁女兒返家奪
    產，故預先處理土地分配事宜，以各人拈鬮為準，並請土地
    代書製作系爭鬮分契約，業經參與分配人簽名蓋章同意。
  (二)原告不事生產成天喝酒，蔡萬戶乃將其留在身邊同住，豈料
    原告竟變本加厲，致蔡萬戶不堪負荷、心力交瘁，終致死亡
    。
  (三)被告係經蔡萬戶安排居住使用系爭房地，蔡萬戶曾口頭告知
    欲將系爭房地分配予被告，自非無權占有。
  (四)蔡萬戶創立新長發碾米工廠，均由被告與兩造之兄蔡永豊共
    同經營，嗣因年邁，始將倉庫隔間並出租予勝傑水電行、椰
    子水店、建榮電機行、良帝修車廠等，並有農地出租，年
    租金約67萬6千元，均由原告收取。
  (五)系爭土地於62年2月28日遭法院查封拍賣，由訴外人詹德勳
    拍賣取得所有權。蔡萬戶當時因經濟困難向訴外人江文考借
    錢買回，並將系爭土地登記在江文考名下，以為擔保。嗣於
    66年3月15日清償欠款後，始將系爭土地登記在原告名下。
  (六)坐落彰化縣竹塘鄉○○段1516地號土地，係蔡萬戶創立新長
    發碾米工廠所在地，蔡萬戶曾言明由原告居於該處，互為照
    料，被告則居住在系爭房地（碾米廠倉庫），就地營生，被
    告係遵照蔡萬戶指示占有使用系爭房地，自非無權占有。
  (七)原告主張其曾出資3成購買系爭土地，並不實在，因當時原
    告未服兵役，顯無積蓄或資力購買系爭土地。
  (八)依據鬮分契約書第2條約定，系爭土地應分配蔡萬戶取得，
    當時蔡萬戶仍馬當家掌權，故對系爭土地保留其所有權。
  (九)從而，被告既經蔡萬戶同意占有系爭房地，自非無權占有，
    原告請求遷讓返還，即無依據，爰請求駁回原告之訴等語。
四、兩造不爭執事項：
  (一)兩造之父蔡萬戶已於94年3月20日死亡，被告為其次子，原
    告為其三子，蔡永豊（蔡永豐）為其長子。
  (二)兩造之母為蔡林霜花，兩造尚有其他兄弟姊妹即蔡永豊、蔡
    桂花、戊○○、蔡招治、蔡永雪、蔡秋月、蔡秋惠等人。
  (三)蔡萬戶、蔡林霜花、兩造及蔡永豊等人於79年10月2日簽定
    系爭鬮分契約，作為分配家產依據，並經參與分配人簽名蓋
    章。
  (四)系爭土地應有部分5480分之4180，係蔡萬戶於66年1月19日
    出資（原告有無出資尚有爭執）向訴外人江文考購買，並於
    66年3月15日登記在原告名下。系爭土地應有部分5480分之
    1100，係（何人出資尚有爭執）於69年6月25日向訴外人蔡
    錦所購買，並於69年7月22日登記在原告名下。原告於97年3
    月19日將系爭土地部分應有部分548000分之83957，以200多
    萬元出賣予其姊蔡永雪，原告名下系爭土地應有部分尚存54
    8000分之360086。
  (五)系爭房屋（即如附圖所示編號A部分面積182.66平方公尺之
    磚造石綿瓦頂一層建物、編號B面積6.5平方公尺之鐵架造雨
    遮、編號C面積13平方公尺之磚造一層建物、編號D面積68平
    方公尺之石綿瓦造雨遮建物）為蔡萬戶出資興建，原以原告
    為起造人，向彰化縣政府建設局申請建造執照，其用途為農
    用，未經保存登記，亦未編定門牌號碼，坐落在系爭土地上
    ，即門牌彰化縣竹塘鄉○○路○段214號旁。
  (六)新長發碾米工廠為蔡萬戶生前所開設，坐落彰化縣竹塘鄉○○段1516地號土地上，系爭房屋為該碾米工廠之倉庫。
  (七)被告占用系爭房地，出自蔡萬戶生前口頭同意，惟未簽立書
    面契約，亦未約定返還日期，原告當時未曾表示反對意見。
  (八)原告所提扶養契約書未經被告及其兄蔡永豊簽名蓋章。
  (九)系爭鬮分契約及扶養契約書，均委由乙○○代書辦理，並由
    其當時助理丙○○代書代筆。
  (十)系爭土地目前共有人為原告及訴外人詹鎮朝、蔡永雪、詹元
    幟等人。
五、兩造爭執事項：
  (一)系爭房地應否列為兩造之父蔡萬戶之遺產？或屬於原告個人
    財產。
  (二)被告占用系爭房地，是否屬於無權占有？
  (三)原告本於所有人物上請求權之法律關係，請求被告遷讓返還
    系爭房地，有無依據？
六、證人即兩造表叔甲○於本院審理時證稱：「〈提示照片，這
    （系爭）房地是何人出資（購買）？兩造有無出資？〉這是
    兩造的父親（蔡萬戶）出資購買的，當時兩造年幼無知，他
    們家中大小事情都是由他們的父親發落的，我不曾聽他父親
    說兩造有出錢，系爭房屋是他們的碾米廠的倉庫，名稱是新
    長發碾米廠，是很有名的店家。」等語（本院99年5月19日
    言詞辯論筆錄參照）。證人即兩造姑母鄭丁○於本院審理時
    證稱：「（提示系爭房地照片，是何人出資購買？）都是我
    哥哥蔡萬戶出錢買的興建的」等語（本院99年5月19日言詞
    辯論筆錄參照）。再佐以原告為45年次，系爭土地應有部分
    5480分之4180於66年間購買時，原告年僅20歲左右，客觀上
    顯無購買土地之資力。基此，原告主張其有出資購買系爭土
    地云云，即非事實，不足採信。
七、卷附系爭鬮分契約影本載明：「同立鬮分契約書人蔡萬戶、
    蔡林霜花、蔡永豊、庚○○、己○○等為土地分配問題，經
    各人拈鬮為準，各分配所得條件列開如左（下）：第一條：
    各人所有座落竹塘鄉○○段第2215、2216、2217、2218、22
    19、2220、2221、2222、2223、2224、2225、2226號等土地
    ，蔡林霜花取得竹塘段第2215、2216、2217 號面積０‧六
    四六公頃，蔡永豊取得竹塘段第2218、2219、2220號面積
    ０‧六０００公頃，庚○○取得竹塘段第2221、2222、2223
    號面積０‧六０００公頃，己○○取得竹塘段第2224、2225
    、2226號面積０‧六０００公頃。第二條：竹塘段第2132號
    、田、０‧五四八０公頃持分5480分之4180土地（即系爭土
    地）係己○○之名義，但應分配與蔡萬戶取得，日後要出賣
    或蔡萬戶要求過戶登記時，不管何時，己○○應備有關買賣
    文件交與蔡萬戶辦理過戶登記之責。第三條：上記土地現有
    抵押權設定之債務全部由蔡萬戶負責清償完畢。第四條：現
    有碾米工廠全部歸屬蔡萬戶所有。第五條：所有登記費用，
    全部由蔡萬戶負責繳清。本契約一式五份，各執一份為憑，
    自契約成立日起即生法律效力。‧‧‧中華民國七九年拾月
    日」等內容。基此，可知系爭鬮分契約第2條約定明示，
    系爭土地係借用原告名義登記，但應分配與蔡萬戶取得，即
    當事人之真意乃原告僅為系爭土地暫時借名登記之名義人而
    已，應仍分歸（返還）蔡萬戶取得。又系爭鬮分契約第4條
    更明示，新長發碾米工廠全部歸蔡萬戶所有。是系爭房屋既
    為該碾米廠之倉庫，則系爭房屋亦應分歸（返還）蔡萬戶取
    得。再佐以證人即承辦代書丙○○於本院審理時證稱：「（
    提示系爭鬮分契約書影本是否你幫當事人代筆的？當時是否
    所有當事人，都有到你們事務所簽名、用印？）是的，這是
    我先前在乙○○代書事務所寫的，我之前是他的助理，事情
    太久了我忘記了，但是確實是當事人本人的意思，我們作代
    書的沒有加油添醋。」、「（系爭鬮分契約書第2條是何意
    ？）土地登記在己○○名下，蔡萬戶是父親，如果有人要買
    系爭土地的話，己○○要配合辦理。」、「（當事人締結第
    2 條的約定，所為何事？）蔡萬戶已經年紀很大，所以他的
    用意是要保留系爭土地買賣的權利，如果他需要用錢的時候
    ，就可以將系爭土地出賣給他人，以保障他的生活。」等語
    （本院99年6月23日言詞辯論筆錄參照）。基上，系爭房地
    固以原告名義辦理登記及申請建照，惟原告同為系爭鬮分契
    約之締約人，自不得向被告主張其仍為系爭房地所有人。換
    言之，原告應受系爭鬮分契約之拘束，即不得主張系爭房地
    為其個人財產，或否認系爭房地應列為兩造之父蔡萬戶之遺
    產。至於證人甲○於本院審理時證稱：「他父親（即蔡萬戶
    ）雖未向我明講，但是一般來講登記誰的名義，就是要給他
    的意思。」、「就我所知兩造和其他兄弟財產分配不均，尤
    其是原告身體欠佳，財產分得比較少，所以系爭房地應該分
    歸原告所得才公平，老大（蔡永豊）、老二（被告）田地都
    已經分得8、9分到1甲左右的土地，原告才分到3分多的土地
    ，所以系爭土地應該分給原告才公平。」等語（本院99年5
    月19日言詞辯論筆錄參照）。證人鄭丁○於本院審理時證稱
    ：「系爭房地登記為原告的名義，就是要給原告的，因為原
    告分得的財產比較少，雖然蔡萬戶沒有跟我明講，但是我偶
    爾回娘家，所以了解其中情形。」等語（本院99年5月19 日
    言詞辯論筆錄參照）。經核該等證詞，均出於證人主觀臆測
    之詞，更悖於系爭鬮分契約所明示當事人之真意，故難據為
    原告有利認定之依據。
八、按「稱使用借貸者，謂當事人一方以物交付他方，而約定他
    方於無償使用後返還其物之契約。」、「繼承人自繼承開始
    時，除本法另有規定外，承受被繼承人財產上之一切權利義
    務。」，民法第464條、第1148條第1項前段分別定有明文。
    經查：蔡萬戶生前已同意被告無償占用系爭房地，復未約定
    返還日期，核其性質，自屬於使用借貸關係。嗣於蔡萬戶死
    後，依上規定，蔡萬戶全體繼承人應繼承該使用借貸關係貸
    與人之義務，應無疑義。次查：原告亦為蔡萬戶之繼承人之
    一，依法有容忍被告繼續使用系爭房地之義務，即不得對於
    被告主張無權占有。
九、按「繼承人有數人時，在分割遺產前，各繼承人對於遺產全
    部為公同共有。」、「公同共有人之權利義務，依其公同關
    係所由成立之法律、法律行為或習慣定之。」、「公同共有
    物之處分及其他之權利行使，除法律另有規定外，應得公同
    共有人全體之同意。」、「本節規定，於所有權以外之財產
    權，由數人共有或公同共有者準用之。」、「借貸未定期限
    ，亦不能依借貸之目的而定其期限者，貸與人得隨時請求返
    還借用物。」，民法第1151條、第828條第1項、第2項、第
    831條、第470條第2項分別定有明文。次按解除權之行使，
    應向他方當事人以意思表示為之，契約當事人之一方有數人
    者，應由其全體或向其全體為之，民法第263條、第258條分
    別定有明文。經查：蔡萬戶之繼承人除兩造外，尚有蔡永豊
    、蔡桂花、戊○○、蔡招治、蔡永雪、蔡秋月、蔡秋惠等人
    ，原告自始至終未曾主張其已獲得蔡萬戶全體繼承人之同意
    ，據以終止該使用借貸關係，依上規定，則該使用借貸關係
    顯然繼續有效存續中。準此，被告辯稱其占用系爭房地非無
    權占有，即非無據，尚值採認。
十、按「所有人對於無權占有或侵奪其所有物者，得請求返還之
    。對於妨害其所有權者，得請求除去之。有妨害其所有權之
    虞者，得請求防止之。」，民法第767條第1項定有明文。此
    即所有人物上請求權規定，所有人依此規定訴請返還所有物
    者，必須以占有人無權占有為其前提要件。若占有人具有占
    有本權者，即非無權占有，所有人不得訴請返還。依據系爭
    鬮分契約，系爭房地應列為兩造之父蔡萬戶之遺產，而非原
    告個人財產，又被告本於使用借貸關係，得繼續使用系爭房
    地，亦非無權占有，則原告本於所有人物上請求權之法律關
    係，請求被告應將系爭房地遷讓返還予原告，為無理由，應
    予駁回。
十一、本件事證已臻明確，兩造其餘攻擊防禦方法及舉證，經審酌
    後於判決結果不生影響，爰不再贅詞論列。
十二、訴訟費用負擔之依據：民事訴訟法第78條。
中    華    民    國    99    年    7    月    14     日
                民事第一庭      法  官  陳正禧
以上正本係照原本作成。
如對本判決不服，得於判決送達後20日內向本院提出上訴狀。（
須附繕本）如委任律師提起上訴者，應一併繳納上訴審裁判費。
中    華    民    國    99    年    7    月    14     日
                                書記官  莊素美

司法院資訊處製作；財團法人民間司法改革基金會備份。
